【裁判字號】    96,交易,163
【裁判日期】    970327
【裁判案由】    過失致死
【裁判全文】
臺灣苗栗地方法院刑事判決             96年度交易字第163號
公  訴  人  臺灣苗栗地方法院檢察署檢察官
被      告  丙○○
                    141號
選任辯護人  林明坤 律師
上列被告因過失致死案件，經檢察官提起公訴（96年度偵字第55
81號），本院判決如下：
    主  文
丙○○無罪。
    理  由
一、公訴意旨略以：被告丙○○於民國96年4 月18日上午，駕駛
    車牌Q9─7587號自小客車搭載其姊乙○○，沿苗栗縣後龍鎮
    ○○里○○路由東向西行駛，原應注意車前狀況及兩車併行
    之間隔，而依當時天候晴、日間自然光線、柏油路面、路面
    乾燥無缺陷、無障礙物等情形，又無不能注意之情事，於同
    日上午9 時10分許，行經後龍鎮○○里○○路121 號前，適
    有黃原芳騎乘車牌BG6 -410號機車，自對向後龍鎮○○里○○路121 號之後龍診所前，穿越馬路後沿中山路由東向西行
    駛，丙○○竟疏未注意車前狀況且未注意兩車併行之間隔，
    兩車遂因而發生碰撞，致黃原芳當場人、車倒地，並受有頭
    部外傷合併顱內出血引發中樞神經衰竭等傷害，經送醫急救
    ，延至同年5 月15日上午11時45分許，仍因傷重不治死亡，
    因認被告涉有刑法第276 條第1 項之過失致人於死罪嫌等語
    。
二、按犯罪事實應依證據認定之，無證據不得認定其犯罪事實；
    又不能證明被告犯罪者，應諭知無罪之判決，刑事訴訟法第
    154 條第2 項、第301 條第1 項分別定有明文。次按所謂證
    據，係指足以認定被告確有犯罪行為之積極證據而言，該項
    證據自須適合於被告犯罪事實之認定，始得採為斷罪資料；
    苟積極證據不足為不利於被告事實之認定時，即應為有利於
    被告之認定，更不必有何有利之證據（最高法院29年上字第
    3105號、30年上字第816 號判例意旨參照）。次按事實之認
    定，應憑證據，如未能發現相當證據，或證據不足以證明，
    自不能以推測或擬制之方法，以為裁判基礎；且為刑事訴訟
    法上證明之資料，無論其為直接證據或間接證據，均須達於
    通常一般之人均不致於有所懷疑，而得確信其為真實之程度
    ，始得據為有罪之認定，若其關於被告是否犯罪之證明未能
    達此程度，而有合理性懷疑之存在，致使無從形成有罪之確
    信，根據「罪證有疑，利於被告」之證據法則，即不得遽為
    不利於被告之認定（最高法院40年臺上字第86號、76年臺上
    字第4986號判例意旨參照）。又按汽車駕駛人依規定遵守交
    通規則行車時，得信賴其他汽車駕駛人亦能遵守交通規則，
    故關於他人違規行為所導致之危險，僅就可預見，且有充足
    時間可採取適當之措施以避免結果之發生時，負其責任，對
    於他人突發不可知之違規行為並無防止之義務。又刑法上之
    過失犯，以行為人對於犯罪結果之發生按其情節應注意，並
    能注意，而不注意者，始克相當；若事出突然，依當時情形
    ，不能注意時，縱有結果發生，仍不得令負過失責任（最高
    法院87年度台非字第337 號判決意旨參照）。
三、本件公訴人認被告涉有前揭過失致死犯行，無非係以：（一
    ）被告於警詢及偵查中之供述；（二）證人乙○○、現場處
    理警員丁○○之證述；（三）告訴人甲○○之指訴；（四）
    道路交通事故調查報告表、現場照片、苗栗縣警察局現場勘
    驗報告；（五）驗斷書、相驗屍體證明書；（六）被告所繪
    製兩車行進路線圖等證據為其主要論據。訊據被告丙○○堅
    詞否認有何過失致死之犯行，辯稱：「我那天是直行的方向
    ，中間是雙黃線，被害人從我左手邊的診所跨越雙黃線過來
    撞我，且我當時的車速非常慢，那時候那條路上的車輛非常
    多，我在不知情的情況下被他撞的，我無從閃避」等語。
四、證據能力之判斷：
    按被告以外之人於審判外之言詞或書面陳述，除法律有規定
    者外，不得作為證據，刑事訴訟法第159 條第1 項定有明文
    。又被告以外之人於審判外之陳述，雖不符前4 條之規定，
    而經當事人於審判程序同意作為證據，法院審酌該言詞陳述
    或書面陳述作成時之情況，認為適當者，亦得為證據；當事
    人、代理人或辯護人於法院調查證據時，知有第159 條第1
    項不得為證據之情形，而未於言詞辯論終結前聲明異議者，
    視為有前項之同意，刑事訴訟法第159 條之5 第1 項、第2
    項定有明文。關於證人乙○○、告訴人甲○○於警詢時的陳
    述，及告訴人甲○○於偵查中的陳述，暨苗栗縣警察局竹南
    分局（以下稱竹南分局）相驗案件初步調查報告暨報驗書、
    道路交通事故現場圖、道路交通事故調查報告表(一)(二)、竹南
    分局道路交通事故當事人酒精測定紀錄表、大千醫院微量元
    素檢報告、童綜合醫院病歷摘要、被告丙○○汽車駕照及行
    照影本、被害人黃原芳機車駕照影本、被告丙○○所繪之車
    禍現場草圖、臺灣苗栗地方法院檢察署相驗屍體證明書、檢
    驗報告書、現場照片、勘查照片、相驗照片、苗栗縣警察局
    現場勘驗報告、臺灣省竹苗區車輛行車事故鑑定委員會96年
    8 月29日竹苗區960452號鑑定意見書、臺灣省車輛行車事故
    覆議鑑定委員會96年10月8 日府覆議字第0966203166號函等
    證據，被告丙○○、辯護人及檢察官，於言詞辯論終結前，
    均未聲明異議，是本院審酌前開陳述、文書作成時之情況均
    屬正常，且與本案相關之待證事實具有關連性，認適當作為
    證據，依前開刑事訴訟法第159 條之5 第1 項、第2 項之規
    定，認上開證據均具有證據能力。
五、經查：
（一）被告被告丙○○於96年4 月18日上午，駕駛車牌Q9─7587
      號自小客車搭載其姊乙○○，沿苗栗縣後龍鎮○○里○○
      路由東向西行駛，當時天候晴、日間自然光線、柏油路面
      、路面乾燥無缺陷、無障礙。嗣於同日上午9 時10分許，
      行經後龍鎮○○里○○路121 號前，適有黃原芳騎乘車牌
      BG6 -410號機車，自對向後龍鎮○○里○○路121 號之後
      龍診所前，穿越馬路後沿中山路由東向西行駛，兩車遂因
      而發生碰撞，黃原芳當場人、車倒地，並受有頭部外傷合
      併顱內出血引發中樞神經衰竭等傷害，經送醫急救，延至
      同年5 月15日上午11時45分許不治死亡等情。業據被告丙○○於警詢、檢察官偵查時（參96年度相字第238 號卷第
      11至13頁、第33至34頁）及本院審理時（參本院審卷97年
      1 月3 日準備程序筆錄第2 頁、97年3 月13日審判筆錄第
      14頁）陳述明確，核與證人乙○○於警詢時陳述（參96年
      度相字第238 號卷第12頁、第33頁）、偵查時（參同相卷
      第33頁）及審理時（參本院審卷97年3 月13日審判筆錄第
      5 至6 頁）結證之情節相符。此外，復有道路交通事故現
      場圖、道路交通事故調查報告表(一)(二)、竹南分局道路交通
      事故當事人酒精測定紀錄表、大千醫院微量元素檢報告（
      以上參同相卷第16至20頁）、童綜合醫院病歷摘要（參同
      相卷第21頁）、被告丙○○所繪之車禍現場草圖（參同相
      卷第38頁）、臺灣苗栗地方法院檢察署相驗屍體證明書、
      檢驗報告書（參同相卷第39至49頁）、現場照片（第25至
      27頁、第63至69頁）、相驗照片（參同相卷第53至56頁）
      、苗栗縣警察局現場勘驗報告（參同相卷第60至61頁）在
      卷可憑，固堪認定確屬實情。
（二）證人乙○○於本院審理時證稱：「（問：請簡單描述96年
      4 月18日所發生的車禍事件？）我們與平常一樣經過那條
      路，我的眼睛餘光有看到有一個阿伯從對向車道騎過去，
      我跟我妹妹講的時候，已經來不及了，他已經撞了上來。
      」、「（問：你說用眼睛餘光有看到死者黃原芳，那時候
      你在車上的坐姿如何？）那時候後龍鎮○○○○路人潮、
      車輛很多，我有看到我的右手邊有一輛腳踏車很接近我們
      ，我要告訴我妹妹的時候，我就看到那輛機車。」、「（
      問：你所謂的餘光是你轉頭過去要告訴被告那時候的餘光
      瞄到？）是的。」、「（問：你看到那個阿伯的時候，他
      是在你左前方嗎？）不是，我們是在行駛中，我轉頭過去
      ，我看到他在我的左後方。」、「（問：你剛才回答辯護
      人所述，你的眼睛怎麼可能會看到左後方？）我不是直接
      轉到後方，我是眼睛的餘光看到。」、「（問：你的餘光
      看到那個老阿伯時，他距離你們的車子多遠？）我沒有辦
      法確定。」、「（問：車禍發生前，你與妳妹妹在車上做
      什麼事情？）沒有做什麼事情。」、「（問：剛才公訴人
      問你，你用餘光那時候看到死者的時候，他是在左後方，
      請確認，你的左後方是指你們車輛的左後方，還是你的左
      後方？）不是我轉頭過去的左後方，是我們車輛行進當中
      的左後方。」、「（問：你當時看到他在你們的左後方的
      時候，他已經撞上你們的車子了嗎？）這時候就撞上了。
      」、「（問：為何你在偵查中檢察官問你時，你說看到對
      方的車子從對向直直過來，沒有幾秒鐘就撞到了，為何與
      你今日所述不符，這中間有幾秒鐘的落差，請說明？）當
      時我們行進中，我們的汽車是由東往西行駛，黃先生的機
      車是從對向車道直直過來，沒有幾秒鐘就撞上了。」、「
      （問：所以你有看到被害人的車子從對向騎過來？）是的
      。」、「（問：提示96相238 號卷第12頁，你在警訊時是
      否說當時坐在駕駛座旁，行經後龍診所前，忽然看到黃原
      芳駕駛重機車，從左側車道插進來，結果擦撞到丙○○所
      駕駛的自小客車的左後方的車門，而跌倒在地？）對。」
      、「（問：你在警察局及偵查中所述，是否實在？）實在
      。」、「（問：就當時開車的狀況，時速多少？）時速20
      到30公里。」、「（問：你第一眼看到黃原芳機車的時候
      ，他是在後龍診所前面啟動在行駛的嗎？）他的機車已經
      在動了。」、「（問：你看到被害人的機車在行進間從你
      們的對向車道往你們的行進車道行進？）是。」、「（問
      ：你看到這個情形時，丙○○有沒有說什麼或是做什麼動
      作？）被告馬上煞車、停車、下車，我忘了她到底有沒有
      說話。」等語（以上參本院審卷97年3 月13日審判筆錄第
      4 至7 頁）。
（三）是由證人乙○○之上述證詞，可知其係證稱於96年4 月18
      日上午搭乘被告丙○○所駕駛的上述自用小客車，沿苗栗
      縣後龍鎮○○路由東往西方向行駛，於行經中山路121 號
      「後龍診所」附近路段時，發現交通流量甚大，其右邊有
      1 部腳踏車正接近所乘坐的自用小客車。當其轉頭欲向被
      告丙○○告知此情時，發現黃原芳騎乘機車自對向車道橫
      越馬路往所乘坐的自用小客車方向而來，數秒鐘後即發生
      碰撞，撞擊之處在自用小客車的左後方，發生碰撞後，被
      告丙○○立即煞車、停車、下車等情。
（四）證人即到現場處理本件車禍之警員丁○○於檢察官偵查時
      結證稱：「（問：本件是由你承辦？）是，本件是丙○○
      報案，我到場處理，我到場時雙方車輛已移開，如卷附照
      片2 ，地上沒有刮痕，也沒有掉落物。」、「（問：有無
      製作現場簡圖？）沒有，我只有量路寬。現場是雙向各1
      車道。」等語（參同相卷第31頁）；其於本院審理時結證
      稱：「（問：你到現場處理時，現場是怎麼樣的場面？）
      現場是空的，機車被現場的人移動到後龍診所那邊，車輛
      已經靠到路邊，距離現場有一段距離。」、「（問：你到
      現場後，現場已經都移動過了，那時候有目擊證人或是監
      視錄影器嗎？）監視器都是商家的，都只照到他們自己的
      門口，沒有照到路上，有一家檳榔攤雖然有監視錄影器，
      但是壞掉了。」、「（問：同上相卷第16頁，事故現場圖
      下方的現場處理摘要，請說明第1 行左前方的意思？）這
      是我們標示現場的方向性而已，與筆錄的內容無關。」、
      「（問：你的文字記載是否是被害人從左前方騎機車穿越
      雙黃線撞過來？）我這段文字的記載是我到現場看車禍的
      狀況，依照我自己的判斷來寫的，至於實際的情況如何，
      是應該由當事人陳述記載於筆錄裡面的情況」等語（以上
      參本院審卷97年3 月13日審判筆錄第8 至9 頁）。是由其
      上述證詞，可知其係證稱，其接獲被告丙○○報案後即到
      現場，但到達時現場已是淨空，機車被人移到「後龍診所
      」處，汽車停在路邊與現場有一段距離，該處附近商家的
      監視錄影器並未有拍攝該路段之畫面者。道路交通事故現
      場圖中之「現場處理摘要」中關於左前方由乙方（即黃原
      芳）駕駛機車橫越道路行駛等文字，係其個人看現場後之
      判斷，但當時的實際狀況，應由當事人陳述之記載來斷定
      等情。
（五）茲將檢察官指揮苗栗縣警察局派員勘查車號Q9─7587號自
      用小客車、車號BG6-410 號機車之結果分敘如下（參同相
      卷第60至61頁，照片參62至69頁）：
   1、車號Q9─7587號自用小客車部份：
    (1)檢視自小客車四周外觀，除在左後門靠近門把處有兩處較
      新的摩擦痕跡外，其餘地方均未發現較新的碰撞痕或其他
      痕跡（如相片編號1-5） 【參同相卷第62至64頁上方照片
      】。
    (2)自小客車左後門近門把處有一離地面高約0.9M的疑似摩擦
      後遺留之灰色塑膠殘留物質（如相片編號6） 【參同相卷
      第64頁下方照片】。
    (3)自小客車左後門門把上方近窗緣離地面高約1 公尺亦有發
      現與上述相同之灰色塑膠殘留物質（如相片編號7） 【參
      同相卷第65頁上方照片】。
   2、車號BG6-410號機車部分：
    (1)檢視機車四周外觀，均未發現有任何較新的摩擦痕跡（如
      相片編號8-11）【參同相卷第65下方照片至67頁上方照片
      】。
    (2)於機車右手把護套外緣離地面約85-88 公分處發現2 處較
      新且破洞的痕跡（如相片編號12至15）【參同相卷第67頁
      下方照片至69頁】。
   3、綜合研判：機車右手把護套外緣之破洞痕跡，疑似係與小
      客車接觸摩擦生熱，造成手把護套遇熱熔解而黏附在自小
      客車。
（六）是參酌證人乙○○、丁○○的上述證詞，復衡諸被告丙○○陳稱略以：當時駕駛Q9─7587號自小客車大約左前方15
      公尺左右，發現黃原芳騎乘G6-410號重機車，在左前方沒
      有動作停住，其繼續往前行駛，忽然發現Q9─7587號自小
      客車左後方聽到有碰撞聲音，其下車查看，就看見黃原芳
      倒在地上等語（以上參同相卷第4 頁、第32頁）。再考諸
      道路交通事故現場圖、道路交通事故調查報告表（參同相
      卷第16至19頁）、現場照片（參同相卷第25至26頁）、苗
      栗縣警察局現場勘查報告及照片（參同相卷第60至69頁）
      所示。可知被告於上述時間，駕駛前述自用小客車搭載證
      人乙○○，沿後龍鎮○○路由東往西方向行駛，行經中山
      路121 號「後龍診所」附近路段，其看見左前方約15公尺
      處，黃原芳雙腳跨坐前述機車之上，但尚未啟動機車行駛
      ，被告不以為意，向前行駛。於斯時，坐於駕駛座右側的
      證人丙○○見右側有1 部腳踏車相當靠近自用小客車，渠
      之頭向左轉欲將此情告知被告時，渠之餘光見黃原芳騎乘
      上述機車橫越馬路，並往自用小客車行進之方向而來，數
      秒鐘之後，黃原芳之機車右手把護套外緣，與自用小客車
      左後門近把手離地面約0.9 公尺處發生擦撞，該處因摩擦
      生熱遺留有灰色塑膠殘留物質，機車右手把護套外緣離地
      面約85至88公分處則產生新摩擦及破洞痕跡，黃原芳則人
      車倒地受傷，應為本件車禍發生的經過。
（七）是黃原芳駕駛重機車由後龍鎮○○路西往東向之路邊，駛
      入中山路西往東向車道欲往西行駛，理應遵行方向順向行
      駛，且渠由路邊駛入車道，應讓車道上行進中之車輛先行
      。但黃原芳並未注意上情，乃由該處路邊駛入車道，並逆
      向跨越分向限制線斜穿入被告丙○○所駕駛車輛之順向（
      東往西）車道；而被告丙○○駕駛上述自用小客車，沿後
      龍鎮○○路由東往西方向行駛，係屬在車道上行進中的車
      輛，其駕車行經上述路段，突遇黃原芳所駕駛的重機車自
      左側逆向斜穿駛入其行駛的車道，實無法防範，本件車禍
      的原因，係肇因於黃原芳的上述違規駕駛行為，被告駕駛
      自用小客車實屬措手不及。而本件經送臺灣省竹苗區車輛
      行車事故鑑定委員會鑑定的結果，亦認「一、黃原芳駕駛
      重機車由路邊駛入車道並逆向斜穿道路未讓車道上行進中
      之車輛先行為肇事原因。二、丙○○駕駛自小客車措手不
      及並無肇事因素。」，與本院的認定相同，此有臺灣省竹
      苗區車輛行車事故鑑定委員會96年8 月29日竹苗區960452
      號鑑定意見書1 份在卷可考。
（八）準此，本件車禍事故既係因被害人黃原芳駕駛重機車由路
      邊駛入車道並逆向斜穿道路未讓車道上行進中之車輛先行
      ，貿然駛入被告丙○○駕車行駛的車道上，被告丙○○在
      措手不及之下，兩車發生擦撞後，被害人倒地受傷送醫不
      治死亡，揆諸前揭判例、判決意旨，於被告就前揭突發情
      形尚無任何注意可能性之情況下，自難認其駕車行為有何
      過失可言。
六、綜上，公訴意旨於未究明本件被告於本案情況下有無注意之
    可能性，即遽認被告有過失責任，尚有未恰；亦即，公訴意
    旨認被告涉犯前開犯行所憑之證據，尚未達於通常一般之人
    均不致有所懷疑，而得確信其為真實之程度，依刑事訴訟制
    度「倘有懷疑，即從被告之利益為解釋」、「被告應被推定
    為無罪」之原則，復參酌上述判列、判決意旨，即難據以為
    被告不利之認定。此外，復查無其他積極之證據，足資認定
    被告確有檢察官所指之過失致死犯行，自屬不能證明被告犯
    罪，依首開說明，自應為被告無罪之諭知。
據上論斷，應依刑事訴訟法第301條第1項，判決如主文。
本案經檢察官李基彰到庭執行職務。
中    華    民    國    97    年    3     月    27    日
                  刑事第三庭  法  官  呂曾達
以上正本證明與原本無異。
如不服本判決，應於判決送達後10日內向本院提出上訴狀（應抄
附繕本），其未敘述上訴理由者，應於上訴期間屆滿後20日內補
提理由書狀於本院，上訴於臺灣高等法院臺中分院。告訴人或被
害人如對於本判決不服者，應具備理由請求檢察官上訴，其上訴
期間之計算係以檢察官收受判決正本之日期為準。
                              書記官  許千士
中    華    民    國    97    年    3     月    28    日


司法院資訊處製作；財團法人民間司法改革基金會備份。
